臺灣臺南地方法院民事判決　　　　　　 95年度重訴字第100號
原　　　告　甲○○
訴訟代理人　蘇新竹律師
　　　　　　張清富律師
被　　　告　丙○○
　　　　　　　　　　　　號
　　　　　　丁○○
　　　　　　乙○○
前三人共同
訴訟代理人　王成彬律師
被　　　告　戊○○
訴訟代理人　李孟哲律師
上列當事人間請求塗銷土地所有權移轉登記事件，經本院於民國
96年5月15日言詞辯論終結，判決如下：
    主  文
原告之訴駁回。
訴訟費用新台幣柒萬伍仟捌佰肆拾肆元由原告負擔。
    事 實 及 理 由
一、本件被告丙○○、丁○○、乙○○經合法通知，未於最後言
    詞辯論期日到場，核無民事訴訟法第386條所列各款情形，
    爰依原告之聲請，由其一造辯論而為判決。
二、原告起訴主張：被告丙○○、丁○○、乙○○之被繼承人王
    珍炎及其妻王玉枝共同經營洽成鋼鐵股份有限公司（登記負
    責人為王沈玉枝）。66年4、5月間因經營不善，無法繼續經
    營，將其所有坐落台南縣安定鄉○○段185號 (下簡稱系爭
    土地)，面積1989平方公尺土地及洽成鋼鐵股份有限公司之
    廠房內之一切設備及廠房於66年6月6日以新台幣（下同）
    550萬元，出賣予原告及原告之父方忠榮，被告丙○○、丁○○、乙○○三人於９５年１月９日以存證信函通知原告所
    營之益良鋼鐵股份有限公司，表示：「……因台端所有建物
    港口段16-1、16-2、16-3建號座落於本地號（指港口段185
    號）之上，依土地法規定，台端有優先購買權」等語，而廠
    房之建物（即建號16-1、16-2、16-3）已以「更名」方式由
    「洽成鋼鐵股份有限公司」變更為原告所營之「益良鋼鐵股
    份有限公司」所有，亦足證被告丙○○、丁○○、乙○○就
    原告向其父購買廠房並取得該建物所有權之事應已承認，否
    則當無通知原告建物就基地有同一條件優先承買之權利。本
    件原告向被告丙○○等三人之父王珍炎購買土地及廠房惟訴
    外人王珍炎將系爭土地及洽成鋼鐵公司之設備及廠房出賣予
    原告後，因其債權人眾多，系爭土地旋於66年6月27日為債
    權人黃榮吉聲請假扣押查封，致原告無法辦理土地所有權移
    轉登記。87年訴外人王珍炎不幸亡故，系爭土地由被告丙○○、丁○○、乙○○繼承取得，權利範圍各三分之一。而上
    開假扣押查封登記則至95年1月5日始塗銷假扣押查封登記。
    系爭土地既由被告丙○○、丁○○、乙○○之被繼承人王珍
    炎賣予原告，被告丙○○、丁○○、乙○○應依繼承及買賣
    之法律關係，將系爭土地移轉登記予原告。詎被告丙○○、
    丁○○、乙○○為脫免其義務，竟於95年1月23日和被告戊○○成立虛偽買賣，並將該土地移轉登記予被告戊○○，依
    民法第87條第1項規定被告間之買賣及移轉登記應屬無效，
    依法應予塗銷。又被告丙○○、丁○○、乙○○三人明知其
    父即訴外人王珍炎已將系爭土地賣予原告，竟將系爭土地移
    轉予被告戊○○，實已陷於給付不能狀態，原告依法得向被
    告丙○○等三人請求損害賠償，則原告即屬被告丙○○等三
    人之債權人，是縱認被告間之買賣關係係有償行為，原告亦
    得依民法第244條第2項規定，請求撤銷其買賣之債權行為及
    移轉登記之物權行為並請求塗銷其移轉登記。據此原告提起
    本件訴訟，先位聲明請求：被告丙○○、丁○○、乙○○
    與被告戊○○就坐落台南縣安定鄉○○段185號，面積1989
    平方公尺土地於95年1月23日所為之移轉登記應予塗銷。並
    將上開土地權利範圍各三分之一部份移轉登記予原告。備位
    聲明請求判決：被告丙○○、丁○○、乙○○與被告戊○○就系爭土地於95年1月23日所為之買賣行為及移轉行為應
    予撤銷，塗銷系爭土地之移轉登記。將系爭土地權利範圍
    各三分之一土地移轉登記與原告。
三、被告答辯部分：
  A、被告丙○○、丁○○、乙○○等三人雖未於最後言詞辯論
     期日到庭，惟據其以往訴訟代理人書狀及到院陳述則以：
     被告繼承人王珍炎與原告及其父方忠榮間就系爭土地並無
     買賣關係存在，縱有上開買賣關係，原告請求移轉登記亦
     逾15年請求權時效，時效已完成。且上開買賣關係原告主
     張買受人為原告與方忠榮，原告僅以個人起訴，當事人不
     適格。又被告間關於系爭土地之買賣為真正，並非通謀虛
     偽意思表思，原告之訴顯無理由等語，資為抗辯。並聲明
     求為判決：原告之訴駁回。
  B、被告戊○○則以：
   1、原告空言其係系爭土地買受人並無根據，被告否認之。
   2、又依原告主張，系爭土地之買受人係原告及其父方忠榮，
      則本件訴訟標的對於原告及方忠榮必須合一確定，方忠榮
      於本件起訴前已死亡，其權利應其繼承人承受，而與原告
      共同起訴，原告以自己名義提起本訴，違反起訴程式，於
      法自有未合。
   3、被告丙○○與訴外人顏建昌就系爭土地所簽訂之買賣契約
      ，為真實之買賣，並非基於雙方通謀虛偽意思表示所為，
      蓋被告丙○○自93年7月起即陸續向訴外人王春泉借款，
      嗣向其提議有無意願購買系爭土地經訴外人王春泉勘查後
      ，雙方議定買賣價格為500萬元，而於93年8月24日簽訂不
      動產買賣契約書簽約前，被告丙○○已向訴外人王春泉借
      款合計25萬元，該25萬元另加計5萬元合計30萬元即約定
      作為買賣系爭土地之訂金，至於差額5萬元，被告丙○○
      於翌日（即8月25日）前去向訴外人王春泉拿取，至94年6
      月止，被告丙○○連同前欠之借款，共向訴外人王春泉拿
      取八十萬餘元，每筆款項及日期均由訴外人王春泉據實記
      載並由被告丙○○簽名確認。又93年10月間，訴外人王春
      泉將其所有房屋乙棟及其坐落之土地所有權全部以250萬
      元之價格售予被告丙○○而登記在丙○○母親名下，其上
      之抵押貸款則由訴外人王春泉負責清償。94年7月底左右
      ，訴外人王春泉因生意經營不善，財務發生問題，因此即
      委託訴外人顏建昌處理其與被告丙○○間有關系爭土地買
      賣之後續問題，訴外人顏建昌再與被告丙○○就系爭土地
      另訂買賣契約書。94年8月7日簽約時，訴外人顏建昌付30
      萬元給被告丙○○，連同先前訴外人王春泉已付之款項（
      雙方約略以80萬元計算），訂金則記載為110萬元，嗣被
      告丙○○如需款使用，則前去向訴外人顏建昌拿取，訴外
      人顏建昌於被告丙○○每次拿錢，則請伊簽發本票乙紙收
      執，以便日後結算，至95年1月21日止，被告丙○○共向
      訴外人顏建昌取款103萬元。95年2 月13日訴外人顏建昌
      向其妻謝麗梅台灣企銀00000000 000 帳號取出50萬元，
      其中37萬元交付被告丙○○。95年3月15日訴外人顏建昌
      電匯123萬元至被告丙○○於華南銀行安南分行
      000-00-000000-0帳號以清償王春泉於93年10月移轉登記
      給丙○○之母王沈玉枝之不動產之貸款。上述款項合計
      500萬元，則訴外人顏建昌與被告丙○○間就系爭土地買
      賣並無何虛偽不實之處，原告先位聲明之主張顯無理由。
      至於被告戊○○係訴外人顏建昌之妻弟，僅單純將名義借
      由訴外人顏建昌登記為所有權人且訴外人顏建昌、王春泉
      與被告丙○○為買賣行為時，不知有損害原告之權利，原
      告備位聲明主張民法第244條撤銷系爭土地之債權行為及
      物權行為，於法均有未合，何況被告戊○○與丙○○間並
      無買賣之債權行為。
   4、又本件依原告起訴主張66年6月6月向共同被告丙○○、丁○○、乙○○之被繼承人王珍炎購買系爭土地，迄今已逾
      15年，請求權已因而消滅，被告自可拒絕給付，原告之請
      求即無理由。
   5、至於被告丙○○、丁○○、乙○○等三人寄發之台南安南
      郵局第3號存證信函之相對人為益良鋼鐵股份有限公司，
      且內容係通知座落系爭土地之建物所有人，依土地法規定
      行使優先購買權，而非向原告及方忠榮催告渠等行使買賣
      請求權，原告主張被告丙○○等三人，已承認買賣之事實
      ，已生時效中斷云云，要無足採。
   6、原告主張本件買賣標的於66年6月27日為王珍炎之債權人
      黃榮吉聲請鈞院假扣押查封，至95年1月5日始塗銷假扣押
      登記，原告應自95年1月5日才可行使所有權移轉登記，而
      認本件尚未罹於時效云云，惟按土地登記規則係屬土地管
      理及登記之行政規則，與民法上之請求權尚有不同，雖最
      高法院74台上1206判決認請求被查封不動產所有權人辦理
      該不動產所有權移轉登記，係屬給付不能，法院不能命為
      此項登記云云，惟此非指請求權不能行使，原告主張本件
      請求權未罹於時效，即非可採等語，資為抗辯，並聲明求
      為判決：駁回原告之訴。
四、本件經本院整理及調查證據後，兩造對下列事項均無爭執：
   1、坐落台南縣安定鄉○○段185地號（地目建、面積1989平
      方公尺、權利範圍全部）土地（即系爭土地）於65年4月3
      日登記為訴外人王珍炎所有，其上並有建號16-1、16 -2
      、16-3號之建物三棟，由訴外人王珍炎與其妻王沈玉枝共
      同經營洽成鋼鐵股份有限公司，惟系爭土地隨即於66年6
      月27日遭債權人黃榮吉聲請本院辦理假扣押查封登記（即
      66 年執實字第33930號），直至95年1月5日始塗銷查封登
      記。至系爭土地上之建物，亦同於66年6月27日遭債權人
      溫德村聲請本院辦理假扣押查封登記，但隨即於66年11月
      間塗銷查封，並於68年9月5日移轉登記為訴外人益良鋼鐵
      股份有限公司所有（負責人即原告）。
   2、嗣訴外人王珍炎因於87年3月3日死亡，被告丙○○、丁○○、乙○○等三人即以分割繼承為原因，於87年7月28日
      將系爭土地登記為渠等所有，應有部分各為3分之1。而被
      告三人於塗銷假扣押查封登記後，隨即於95年1月9日將系
      爭土地提供予訴外人顏建昌設定最高限額15,000,000元之
      第一順位抵押權，再於95年1月23日以買賣為原因（發生
      日期95年1月10日）將系爭土地所有權移轉登記為被告戊○○所有，惟買受人即被告戊○○實為訴外人顏建昌之妻
      弟。
   3、以上事實，有原告提出之系爭土地及其建物之新舊登記謄
      本數份、歷史登記資料一份等文件在卷可證，並經本院依
      職權調取訴外人益良鋼鐵股份有限公司登記資料一份等文
      件屬實，則此等事實自堪信為真實。
五、茲兩造有爭執者厥為：
   1、原告與原告之父方忠榮是否於66年6月6日與訴外人王珍炎
      就系爭土地達成買賣合意，並對訴外人王珍炎之繼承人即
      被告丙○○、丁○○、乙○○等三人取得系爭土地所有權
      移轉登記請求權？而原告得否以個人名義提起本件訴訟？
   2、被告丙○○、丁○○、乙○○等三人與被告戊○○間於95
      年1月10日就系爭土地所簽訂之買賣契約，是否基於雙方
      通謀虛偽意思表示所為？
   3、原告如得以自己名義提起本件訴訟，其就系爭土地之所有
      權移轉登記請求權是否已罹於消滅時效？以下分述之。
六、按稱買賣者，謂當事人約定一方移轉財產權於他方，他方支
    付價金之契約；當事人就標的物及其價金互相同意時，買賣
    契約即為成立。又表意人與相對人通謀而為虛偽意思表示者
    ，其意思表示無效。民法第345、87條定有明文。次按第三
    人主張表意人與相對人通謀而為虛偽意思表示者，該第三人
    應負舉證之責，最高法院亦著有48年台上字第29號判例可資
    參照。查原告主張被告丙○○、丁○○、乙○○之被繼承人
    王珍炎將其所有系爭土地及其上之洽成鋼鐵股份有限公司之
    廠房內一切設備及廠房於66年6月6日以550萬元，出賣予原
    告及原告之父方忠榮等情，雖為被告所否認，然查，上開事
    實，業據原告提出雙方於66年6月6日立具之賣渡證影本、王
    森煥律師66年6月27日之催告函影本、66年7月10日被告丙○○之雙親王沈玉枝、王珍炎及洽成鋼鐵公司股東擔任連帶保
    證人，且經王森煥律師擔任見證人之覺書影本，67年2月20
    日洽成鋼鐵全體股東收受原告給付部份尾款所立之覺書影本
    各一份在卷可稽；其次，台灣台南地方法院檢察署檢察官66
    年度偵字第3125號不起訴處分書第四點意謂：「再查被告 (
    王珍炎)於62年間開設合成鋼鐵廠，...，繼續經營至66年5
    月間因週轉不靈而停工，旋將工廠出讓與方忠榮等情...。
    」等語；再者，訴外人王珍炎是將系爭土地及其上廠房建物
    一併出售予原告及訴外人方忠榮，雖系爭土地及建物於雙方
    買賣後不久，隨即遭債權人黃榮吉、溫德村等人聲請假扣押
    而查封，然建物部分於數月後先行塗銷，且隨後於68年間將
    其所有權移轉登記至原告所經營之益良鋼鐵股份有限公司一
    節，有兩造前揭不爭執事項所示（至系爭土地部分則因假扣
    押查封登記遲遲無法塗銷，以致於迄未辦裡所有權移轉登記
    ），足證原告及原告之父方忠榮與訴外人王珍炎就系爭土地
    及其上建物確已成立買賣契約，訴外人王珍炎並已將系爭土
    地及其上廠房、設備交付原告占有使用，故被告前揭否認陳
    述，自無足取。又原告與原告之父方忠榮於66年6月6日向訴
    外人王珍炎購買系爭土地及其上廠房設施時，雖系爭土地之
    買受人為原告及訴外人方忠榮，惟買賣關係成立後，買受人
    約定以何人為該買賣標的不動產之登記名義人，純屬買受人
    間之內部關係，非他造可得加以限制，更無論原告與其父方
    忠榮向訴外人王珍炎購買系爭土地時，於賣渡證或覺書中並
    未約定且載明系爭土地或其上房屋需登記為買受人之持分各
    為幾分之幾，則任一買受人均得基於該買賣契約法律關係，
    本於一己之利益而為請求，尚無合一確定之必要，乃被告辯
    稱本件訴訟應由原告與訴外人方忠榮之繼承人全體共同起訴
    ，原告僅以自己名義提起本訴，違反起訴程式云云，顯係誤
    解。從而，原告僅以自己名義起訴請求被告辦理系爭土地移
    轉登記，而未以全體買受人名義起訴，並無不合，自應准許
    ，合先敘明。
七、至原告主張被告丙○○、丁○○、乙○○等三人與被告戊○○間於95年1月10日就系爭土地所簽訂之買賣契約，乃基於
    雙方通謀虛偽意思表示所為一節，則為被告所否認，並以前
    詞置辯，揆諸前揭最高法院48年台上字第29號判例意旨，自
    應由主張該買賣契約係雙方通謀虛偽所為之事實，負其舉證
    責任。抑且，民事訴訟如係由原告主張權利者，應先由原告
    負舉證之責，若原告先不能舉證，以證實自己主張之事實為
    真實，則被告就其抗辯事實即令不能舉證，或其所舉證據尚
    有疵累，亦應駁回原告之請求（另參最高法院17年上字第91
    7號判例意旨）。經查，被告抗辯伊等間之系爭土地買賣契
    約，係由被告丙○○代表系爭土地出賣人與訴外人顏建昌訂
    定買賣契約，並由買受人顏建昌指定將系爭土地移轉為其妻
    弟即被告戊○○名義等情，業據其提出不動產買賣契約書二
    份、記帳本節本一份、授權書一份、被告丙○○簽發之本票
    16紙、存摺一份等影本為證，雖原告否認其前揭抗辯情節，
    惟姑不論原告就其主張事實迄未舉證說明，僅以被告戊○○
    與被告丙○○等人間並無真實買賣關係為由據為其主張，然
    按約定一方所有應經登記之財產，以他方為登記名義人相符
    ，僅屬單純之「借名」登記，其契約著重在當事人間之信任
    關係，並非當然不法或謂屬虛偽買賣。至於借名登記契約之
    效力如何，則取決於訂立之目的，若係為了分散財產、隱匿
    財富、避免朋友借貸、恐遭流言議論、節稅，一般認應未違
    反強制或禁止之規定，非屬脫法行為，應屬有效。況被告戊○○提出被告丙○○與訴外人王春泉及顏建昌之買賣契約影
    本、訴外人王春泉授權訴外人顏建昌代為處理系爭土地買賣
    之授權書影本、被告丙○○簽立之本票影本及訴外人顏建昌
    之匯款存摺影本等書面證據資料，形式上可認被告三人確與
    訴外人顏建昌成立買賣契約及價金交付之事實，自不得僅因
    買賣標的即系爭土地登記予第三人即被告戊○○，即謂買賣
    關係為虛偽。故揆諸前揭判例意旨說明，原告就其主張事實
    既未予舉證，自難推論被告間之系爭土地買賣契約關係係屬
    虛偽。又，被告丙○○與訴外人顏建昌間就系爭土地之買賣
    契約法律關係既非虛偽，然系爭土地之原所有人王珍炎業於
    66年間將系爭土地出售予原告及其父方忠榮，嗣後其繼承人
    復於95年間將同一買賣標的出售予訴外人顏建昌，並依其指
    示將該買賣標的物登記為被告戊○○所有，則訴外人王珍炎
    之繼承人對原告所負之買賣標的所有物移轉登記請求，即屬
    給付不能，依民法第226條規定，原告僅得對出賣人請求損
    害賠償，而不得逕請求出賣人仍應履行原定給付，是此，原
    告先位聲明請求被告間應將系爭土地之移轉登記塗銷，並將
    系爭土地登記為原告所有一節，自屬無據；其次，債務人所
    為之有償行為，於行為時明知有損害於債權人之權利者，以
    受益人於受益時亦知其情事者為限，債權人固得聲請法院撤
    銷之。惟債務人之行為非以財產為標的，或僅有害於以給付
    特定物為標的之債權者，不適用之，民法第244條第2、3項
    分別定有明文。是縱被告間就系爭土地之買賣關係確已損及
    原告就系爭土地之所有權移轉登記請求權，然渠所侵害者係
    原告就特定物為標的之債權，揆諸前揭規定意旨，自不得據
    為撤銷標的，依此，原告之備位聲明，亦屬無據。
八、再按民法第128條規定，消滅時效自請求權可行使時起算，
    其中所謂「請求權可行使時」，乃指權利人得行使請求權之
    狀態而言。例如：未定清償期之請求權，以請求權發生時為
    其可行使之時：附停止條件或附確定期限之請求權，以其條
    件成就或期限屆至之時為其可行使之時。至於義務人實際上
    能否為給付，則非所問（參最高法院63年台上字第1885號判
    例意旨）。查原告主張伊與訴外人王珍炎於66年6月6日就系
    爭土地締結買賣契約後，隨即於同年6月27日為訴外人王珍
    炎之債權人黃榮吉聲請假扣押查封，致原告無法辦理土地所
    有權移轉登記。而不動產經法院囑託辦理查封登記後，未為
    塗銷前，登記機關應停止與其權利有關之新登記，土地登記
    規則第128條前段定有明文。故原告縱於假扣押期間請求系
    爭土地所有權人辦理該不動產所有權之移轉登記，亦不得辦
    理移轉，系爭土地於66年6月27日假扣押查封開始至95年1月
    5 日假扣押塗銷期間係處於給付不能之狀態，法院自不能命
    為此項登記 (最高法院74年臺上字第1206號判決參照)，依
    此，原告與訴外人王珍炎之買賣關係雖成立於66年間，惟自
    假扣押查封至塗銷期間，均屬給付不能，依民法第128條前
    段規定，此屬請求權有法律上之障礙而不能行使，應自假扣
    押查封塗銷時即95年1月5日始能起算原告請求權之消滅時效
    ，故原告請求權並未逾請求權15年時效，何況被告丙○○等
    人曾於95年1月間以台南安南郵局第3號存證信函通知原告所
    營之益良鋼鐵股份有限公司是否就系爭土地要優先購買，顯
    見被告丙○○三人有承認原告與其父王珍炎間之土地買賣事
    實，則基於民法第129條規定，本件亦無消滅時效疑義云云
    ，然查，請求權是否可以行使，應就權利人方面觀察，而非
    從義務人方面為之，今原告與其父方忠榮於66年6月6日向訴
    外人王珍炎買受系爭土地，並於原告付清價款後，其對訴外
    人王珍炎之買賣標的物交付及所有權移轉登記請求權即處於
    可行使之狀態（並無附條件或期限之情事存在），雖系爭土
    地隨即於66年6月27日經債權人黃榮吉聲請假扣押查封登記
    ，但仍不妨礙原告基於買賣契約所為之請求（縱原告起訴命
    訴外人王珍炎為上開給付而不能，買受人亦得以情事變更為
    由，另訴請出賣人賠償其所受損害，此均屬買受人基於買賣
    契約請求權之行使），然原告迄至系爭土地於95年1月5日塗
    銷假扣押查封登記前，從未曾向訴外人王珍炎或其繼承人為
    前開訴求等情，復為原告所自承，則揆諸前揭判例說明及民
    法第125條規定，原告基於上開買賣契約所生之請求權，早
    於罹於15年之消滅時效而成為自然債務。雖被告丙○○、丁○○、乙○○三人曾於95年1月9日以存證信函通知原告所營
    之益良鋼鐵股份有限公司，表示：「……因台端所有建物港
    口段16-1、16-2、16-3建號座落於本地號（指系爭土地）之
    上，依土地法規定，台端有優先購買權」等語，純係依土地
    法第104條之規定予以通知，非謂被告即承認原告與被告丙○○等三人就系爭土地之買賣關係（蓋被告丙○○等人若果
    真承認原告與其父王珍炎間之買賣關係，當無可能通知原告
    再次承買系爭土地，因為如此將變成已出售之標的要求買受
    人重複購買），是以，被告丙○○等人就原告基於買賣契約
    所生之請求權亦無承認情事，從而，原告前揭主張，洵無足
    取，被告抗辯原告就系爭土地買賣契約所生之所有權移轉登
    記請求權亦已罹於時效等情，當屬有據。
九、綜上所述，原告主張其為系爭土地之買受人，而被告間就系
    爭土地於95年間訂定之買賣契約係屬虛偽，依民法第87條規
    定應負塗銷義務，並爰依民法第348條規定將系爭土地所有
    權移轉登記為原告所有（即原告之先位聲明）；又如認該買
    賣關係非屬虛偽，然被告間之有償行為，已侵害其買受人之
    權利，並爰依民法第244條規定，請求撤銷其買賣行為，並
    塗銷其所有權移轉登記（即原告之備位聲明）等情，既未能
    證明被告間就系爭土地之買賣關係係屬虛偽，亦與民法第24
    4條規定之撤銷要件不符，更無論原告前揭請求權早已罹於
    消滅時效，從而，原告上開請求實屬無據，不應准許。
十、本件第一審裁判費75,844元，應由敗訴之原告負擔，本院併
    依職權宣告之。
十一、據上論結，本件原告之訴為無理由，依民事訴訟法第78條
      、第87條第1項，判決如主文。
中　　華　　民　　國　　96　　年　　5 　　月　　29　　日
                  民事第三庭    法　官　林彥君
以上正本係照原本作成
如對本判決上訴，須於判決送達後20日內向本院提出上訴狀
中　　華　　民　　國　　96　　年　　5 　　月　　29　　日
                                書記官　張豐榮
